【裁判字號】    90,訴,2390
【裁判日期】    901214
【裁判案由】    偽造文書等
【裁判全文】
台灣台中地方法院刑事判決                          九十年度訴字第二三九號
    公  訴  人  臺灣臺中地方法院檢察署檢察官
    被      告  丙○○
右列被告因偽造文書等案件，經檢察官提起公訴（九十年度偵字第九五五七號），本
院判決如左：
    主  文
丙○○意圖為自己不法之所有，而侵占對於業務上所持有之物，處有期徒刑陸月，如
易科罰金，以佰元折算壹日。
甲○○○○股份有限公司之編號８９１３２７號服務單第一聯存根聯及第二聯作帳聯
上偽造「蘇成育」之署押貳枚及第三聯請款聯（含其上偽造「蘇成育」之署押壹枚）
、第四聯客戶留存聯（含其上偽造「蘇成育」之署押壹枚）各壹紙均沒收。
    事  實
一、丙○○自民國（下同）八十七年十二月間起，受僱於甲○○○○股份有限公司（
    以下簡稱普家康公司）擔任業務員，負責至客戶家中安裝、維修飲水機，並代收
    安裝、維修費用等業務，為從事業務之人。又普家康公司規定業務員每次至客戶
    處安裝、維修飲水機而收取費用時，必須開立四聯式服務單，並填載客戶姓名、
    電話、服務內容、收費金額、服務人員姓名等資料後，交由客戶確認無誤後簽名
    ，再將服務單第三、四聯（即請款聯、客戶留存聯）交由客戶收執，俟回公司後
    將剩餘之第一、二聯（即存根聯、作帳聯）連同業務員製作之服務日報表、收費
    金額交付公司會計查核記帳。丙○○於八十九年七月二十六日，至客戶蘇成育家
    中為飲水機之保養維修後，乃開立編號８９１３２６號四聯式服務單予蘇成育確
    認無誤後簽名，並向蘇成育收取新台幣（下同）四千元之維修費用，再將該服務
    單之第三、四聯交予蘇成育收執；俟回公司報帳途中，竟意圖為自己不法之所有
    ，於不詳處所，將該編號８９１３２６號服務單第一、二聯撕去，另於其業務上
    所作成之編號８９１３２７號四聯式服務單上填載不實之服務內容、維護項目，
    及將維修費用填寫為二千元後，仿照蘇成育之簽名，於該服務單之客戶簽名欄上
    偽造蘇成育簽名之署押，足以生損害於普家康公司及蘇成育，隨即持該服務單第
    一、二聯回公司交付會計施碧純查核記帳而行使之，偽稱該次維修服務僅收取二
    千元，實則將以多報少之溢額二千元侵占入己。嗣蘇成育打電話向普家康公司反
    應收費過高，普家康公司乃調取丙○○繳回之服務單，及向蘇成育調取其持有之
    八十九年七月二十六日服務單第三、四聯（編號８９１３２６號）查看後，始發
    現上情。
二、案經普家康公司訴請臺灣臺中地方法院檢察署檢察官偵查起訴。
    理  由
一、訊據被告丙○○固承認有於八十九年七月二十六日至客戶蘇成育家中維修飲水機
    ，且僅一次，惟矢口否認有何右揭行使偽造私文書及業務侵占犯行，辯稱：伊不
    記得編號８９１３２７號服務單客戶簽名欄上「蘇成育」是否伊所簽，且為何編
    號８９１３２７號服務單上所載之金額二千元與蘇成育所執編號８９１３２６號
    服務單上所載之金額四千元不同，伊亦已忘記原因云云。然查，右揭犯罪事實，
    業據告訴人普家康公司代表人楊順能及總經理乙○○分別於偵查中及本院審理時
    指訴綦詳，且經證人蘇成育於偵查中證述：卷附載有：「茲證明本人於八十九年
    二月二十九日（附服務單明細）二五００元正，八十九年七月二十六日（附服務
    單明細）四０００元，及八十九年十月十四日購買新機純水機ｃｋ型壹台計五五
    ００元正。上列貨款均支付給甲○○○○股份有限公司維修服務員丙○○先生無
    誤。」等內容之支付證明（附於偵查卷第三八頁）確係伊於八十九年十月二十八
    日所出具，且八十九年七月二十六日編號８９１３２６號服務單上「蘇成育」三
    字確為伊所簽，而編號８９１３２７號服務單上之「蘇成育」三字則非伊所簽等
    語（詳偵查卷第六三頁背面至第六四頁），則依蘇成育所提其於八十九年七月二
    十六日所收執編號８９１３２６號服務單第三聯請款聯之記載，相較於告訴人普
    家康公司所提被告繳回公司編號８９１３２７號服務單第一聯存根聯之記載以觀
    ，該二編號服務單所載服務日期均為「八十九年七月二十六日」，則被告既自承
    當日僅有去蘇成育家中維修過一次，且理應僅有一張服務單，又該二編號服務單
    所載之維護項目、服務內容及收取金額均不相同，且客戶簽名欄上之字跡亦不相
    符，參諸證人蘇成育上開證詞，足見編號８９１３２７號服務單應係被告在開立
    編號８９１３２６號服務單後始另行開立，況蘇成育既僅在編號８９１３２６號
    服務單上簽名，則編號８９１３２７號服務單上之簽名應係被告仿照蘇成育筆跡
    而偽造簽立無訛，被告前揭空言否認犯行，實無足採。此外，復有編號８９１３
    ２６號服務單第三聯請款聯影本及編號８９１３２７號服務單第一聯存根聯影本
    各一紙在卷足稽，本件事證明確，被告犯行堪予認定。
二、查被告丙○○係受雇於告訴人普家康公司之業務員，負責至客戶家中安裝、維修
    飲水機，並代收安裝、維修費用等業務，為從事業務之人，其因業務關係代普家
    康公司收取客戶所繳交之維修費用，竟意圖為自己不法之所有，變持有為所有意
    思，侵占入己，核係犯刑法第三百三十六條第二項業務侵占罪。又被告擅自將其
    職掌普家康公司之服務單，填載不實之事項，並偽造客戶簽名之署押，足以生損
    害於普家康公司及被冒名署押之客戶，其復持交公司會計查核記帳而行使之，核
    係犯刑法第二百十六條、第二百十五條之行使業務上文書登載不實罪及同法第二
    百十七條之偽造署押罪。被告明知為不實之事項，而登載於其業務上作成之文書
    後，復持以行使，不實登載之低度行為，為行使之高度行為所吸收，不另論罪。
    又被告所犯上開三罪間，有方法、目的之牽連關係，應從一重之業務侵占罪處斷
    。爰審酌被告素行良好，無前科紀錄，有台灣台中地方法院檢察署刑案資料查註
    紀錄表在卷足稽，且所侵占之金額僅為二千元，情節尚非重大，惟被告犯罪後猶
    否認犯行，態度不佳，及其犯罪之動機、目的、手段等一切情狀，量處如主文所
    示之刑。又被告行為後，刑法第四十一條業於九十年一月十日修正公布，同年月
    十二日生效，修正後刑法第四十一條第一項前段規定「犯最重本刑為五年以下有
    期徒刑以下之刑之罪，而受六個月以下有期徒刑或拘役之宣告，因身體、教育、
    職業、家庭之關係或其他正當事由，執行顯有困難者，得以一元以上三元以下折
    算一日，易科罰金。」，修正前刑法第四十一條規定「犯最重本刑為三年以下有
    期徒刑以下之刑之罪，而受六個月以下有期徒刑或拘役之宣告，因身體、教育、
    職業、家庭之關係，執行顯有困難者，得以一元以上三元以下折算一日，易科罰
    金。」，比較新舊法結果，以新法較有利於行為人，本件自應適用裁判時之法律
    即修正後刑法第四十一條第一項前段之規定，就被告所宣告之刑併為諭知易科罰
    金之折算標準。
三、被告業務上作成而登載不實之普家康公司編號８９１３２７號服務單第一聯存根
    聯及第二聯作帳聯，業因行使交付予普家康公司會計查核記帳，不復屬被告所有
    ，惟其上客戶簽名欄「蘇成育」簽名之署押二枚，均係偽造，不問屬於犯人與否
    ，均應依刑法第二百十九條之規定宣告沒收。另該服務單第三聯請款聯及第四聯
    客戶留存聯（含其上客戶簽名欄偽造「蘇成育」簽名之署押各一枚），既係被告
    不實登載後持有而未提出行使，為供犯罪所用之物，雖未扣案，惟不能證明業已
    滅失，應依刑法第三十八條第一項第二款宣告沒收。
四、公訴意旨另以：被告丙○○除事實欄所載之犯行外，復基於意圖為自己不法所有
    之概括犯意，自八十九年四月間起至同年九月間止，或以收款未繳回公司，或以
    隱瞞部分收款金額，再偽造客戶簽名，另製作較實收金額少之虛偽不實服務單之
    方式，連續侵占收款金額達十萬元之譜，足以生損害於普家康公司等語。然按犯
    罪事實應依證據認定之，無證據不得推定其犯罪事實。被告之自白，不得作為有
    罪判決之唯一證據，仍應調查其他必要之證據，以察其是否與事實相符。刑事訴
    訟法第一百五十四條、第一百五十六條第二項分別定有明文。又告訴人之告訴，
    係以使被告受刑事追訴為目的，其指訴是否與事實相符，仍應調查其他證據，以
    資審認，必被害人所述被害情形，無瑕疵可擊，且就其他方面調查，又與事實相
    符，始足據為有罪判決之基礎（最高法院八十一年度臺上字第三五三九號裁判要
    旨參照）。本件公訴人認被告有上開業務侵占及行使業務上文書登載不實犯行，
    無非係以告訴人代表人楊順能之指訴、總經理乙○○、會計施碧純之證詞，及服
    務單七本（含服務日報表）、經被告簽名之服務單欠單紀錄一紙、切結書一紙等
    文件在卷足稽為其論據，惟訊據被告則堅詞否認有何此部份之犯行，辯稱：不知
    為何服務單會有缺漏，可能是工作時被水沾濕或寫錯了，才把它撕掉，而所簽之
    切結書係在告訴人公司要伊交待缺頁原因時，告知事態嚴重性後，要伊依照告訴
    人公司所擬草稿書寫，伊實際上並無侵占犯行等語。經查，被告所立具之切結書
    （附於偵查卷第十八頁）中雖載有：「立切結書人丙○○茲因在職期間，涉及改
    客戶服務資料，收費金額侵占事務款項、私賣機臺等情，業已自認，並有違法之
    虞，為表悔意，立切結書人願即日起主動離職，並承諾以下事項：．．．三、針
    對侵占部分願無條件於八十九年十一月二十日前（共計拾萬圓整）返還伍萬圓，
    其餘部份於九十年一月二十日還清．．．。」等內容，惟被告於本院審理中否認
    該切結書內容係出於其自由意識下所撰寫，且公訴人認被告侵占之款項已達十萬
    元之譜，然據證人即普家康公司總經理乙○○於本院審理中證稱該十萬元之由來
    係依據服務單缺頁、所欠件數及被告與公司協商結果，始以十萬元為和解數額等
    語，足見被告侵占之數額並非如公訴人所指確有達十萬元之多，況告訴人普家康
    公司復未能提出被告涉犯此部份偽造文書及業務侵占罪嫌之積極證據以供本院查
    實，是此表示被告自白之切結書難認與事實相符而堪採認；揆諸前揭規定及裁判
    意旨，告訴人之指訴及被告之切結書，自不得採為被告有罪之認定；此外，復查
    無其他積極證據足證被告確有公訴人所指此部分之犯行，而公訴意旨又認此與前
    揭論罪科刑之業務侵占、行使業務上文書登載不實犯行有連續犯及牽連犯之裁判
    上一罪關係，爰不另為無罪之諭知。
據上論結，應依刑事訴訟法第二百九十九條第一項前段，刑法第二條第一項前段、第
三百三十六條第二項、第二百十六條、第二百十五條、第二百十七條、第五十五條、
第四十一條第一項前段、第二百十九條、第三十八條第一項第二款，罰金罰鍰提高標
準條例第一條前段、第二條，判決如主文。
中      華      民      國    九十      年     十二     月     十四     日
                                臺灣臺中地方法院刑事第六庭
                                        法  官  許  月  馨
右正本證明與原本無異。
如不服本判決，應於送達後十日內向本院提出上訴狀 （須附繕本） ，上訴於台灣高
法院台中分院。
                                        書記官
中      華      民      國    九十      年     十二     月     十四     日
附錄法條
刑法第二百一十五條：
從事業務之人，明知為不實之事項，而登載於其業務上作成之文書，足以生損害於公
眾或他人者，處三年以下有期徒刑、拘役或五百元以下罰金。
刑法第二百一十六條：
行使第二百十條至第二百十五條之文書者，依偽造、變造文書或登載不實事項或使登
載不實事項之規定處斷。
刑法第二百一十七條第二項：
偽造印章、印文或署押，足以生損害於公眾或他人者，處三年以下有期徒刑。
刑法第三百三十六條第二項：
對於業務上所持有之物，犯前條第一項之罪者，處六月以上五年以下有期徒刑，得併
科三千元以下罰金。


司法院資訊處製作；財團法人民間司法改革基金會備份。
